【裁判字號】    99,上易,1346
【裁判日期】    991229
【裁判案由】    妨害名譽等
【裁判全文】
臺灣高等法院刑事判決                99年度上易字第1346號
上  訴  人
即 自訴 人  葉明宮
            葉魏良夙
前二人共同
自訴代理人  洪文浚律師
            賴素如律師
被      告  邱創典
選任辯護人  林廷隆律師
上列上訴人等因被告妨害名譽案件，不服臺灣士林地方法院98年
度自字第19號，中華民國99年5月13 日第一審判決，提起上訴，
本院判決如下：
    主  文
上訴駁回。
    理  由
一、自訴意旨略以：被告邱創典為邱垂毅之父親，葉惠玲為自訴
    人葉明宮及葉魏良夙之女兒，邱垂毅與葉惠玲於民國88年間
    結婚後，被告邱創典因認邱垂毅婚姻並不幸福，要求葉惠玲
    能同意結束上開婚姻，但葉惠玲置之不理，被告邱創典因而
    心生不滿，竟基於同一誹謗及公然侮辱之犯意，自95年9 月
    14日起至98年6 月26日止，以葉惠玲為收件人，接續以郵寄
    方式寄送載明包括如附表所示內容之明信片至自訴人葉明宮
    及葉魏良夙位於臺北市○○區○○路1 段58巷31號7 樓住處
    ，以此方式散布如附表一所示節錄之內容，使不特定人得以
    共聞共見，而指摘足以毀損自訴人葉明宮及葉魏良夙名譽之
    事，因認被告邱創典涉犯刑法第309條之公然侮辱罪及第310
    條第1項之誹謗罪嫌等語。
二、上訴駁回理由之說明：
  甲、自訴不受理（即附表一編號SP-1至SP-63）駁回部分
  一、按告訴乃論之罪，其告訴應自得為告訴之人知悉犯人之時
      起，於六個月內為之；告訴或請求乃論之罪，已不得告訴
      或請求者，不得再行自訴；又不得提起自訴而提起者，應
      諭知不受理之判決，刑事訴訟法第237條第1項、第322條
      、第343條分別定有明文。次按自訴人等認被告所涉刑法
      第309條之公然侮辱罪及第310條第1項之誹謗罪嫌，依同
      法第314條規定，須告訴乃論。又所謂「集合犯」，係指
      立法者所制定之犯罪構成要件中，本即預定有數個同種類
      行為，而反覆實行之犯罪而言，客觀上，自應斟酌法律規
      範之本來涵意、實現該犯罪目的之必要手段、社會生活經
      驗中該犯罪必然反覆實行之常態及社會通念等，主觀上，
      則視其反覆實施之行為是否出於行為人之一個犯意，並秉
      持刑罰公平原則，加以判斷之。至於所謂「接續犯」，係
      指行為人之數行為於同時同地或密切接近之時地實施，侵
      害同一之法益，各行為之獨立性極為薄弱，依一般社會健
      全觀念，在時間差距上，難以強行分開，在刑法評價上，
      以視為數個舉動之接續施行，合為包括之一行為予以評價
      ，較為合理始足當之。
  二、本件自訴人等委任律師提起自訴之日期為98年8月17日，
      有原審法院收狀章蓋於刑事自訴狀供參（見審自卷第2頁
      ），惟自訴人於自訴狀明確記載：「…自95年9月14日起
      至98年6 月26日止，共寄了71封載有毀損自訴人等名譽內
      容之明信片至自訴人住所…」等語（詳見審自卷第3頁）
      ，顯見自訴人等係於95年9月14日起至98年6月26日止，即
      知悉被告上開被訴之犯罪事實，其竟遲至98年8月17日始
      向原審提出自訴，顯已遲誤前述6個月之告訴期間，依上
      開法條規定，自應就被告被訴如附表編號SP-1至SP-63（
      即95年9月14日至98年1 月16日）之部分，諭知不受理判
      決。自訴人雖主張被告之上開寄信行為具有集合犯及接續
      犯之關係，告訴期間一併自犯罪終了之日起算6個月云云
      ，惟觀諸刑法所定之公然侮辱罪及誹謗罪之構成要件文義
      衡之，實無從認定立法者本即預定該犯罪之本質，必有數
      個同種類行為而反覆實行之集合犯行，故公然侮辱罪及誹
      謗罪，應非集合犯之罪。又被告各次寄送明信片之行為，
      均係試圖溝通其媳婦葉惠玲與兒子邱垂毅離婚事宜，同時
      抒發心中之痛苦情緒（詳見原審卷第192頁、本院卷第90
      頁背面），於寄出明信片後，該次行為即已完成，是各次
      行為各具獨立性甚明，且該寄送行為期間長達2 年10個月
      ，又被告各次行為間隔之日期不一，如細究間隔日期則分
      別為5日（附表編號SP-1至SP-2）、13日（附表編號SP-2
      至SP-3）、14日（附表編號SP-5至SP-3）、7日（附表編
      號SP-5至SP-6）、14日（附表編號SP-5至SP-3）、7日（
      附表編號SP- 7至SP-8）、29日（附表編號SP-8至SP-11）
      、13日（附表編號SP-11至SP-12）、10日（附表編號SP-1
      2至SP-13）、40日（附表編號SP-13至SP-16）、8日（附
      表編號SP-16至SP-17）、18日（附表編號SP-17至SP-19）
      、143日（附表編號SP-19至SP-31）、7日（附表編號SP-3
      1至SP-32）、63日（附表編號SP-32至SP-33）、52日（附
      表編號SP-33至SP-35）、68日（附表編號SP-35至SP-42）
      、14日（附表編號SP-42至SP-44）、17日（附表編號SP-4
      4至SP-46）、33日（附表編號SP-46至SP-49）、39日（附
      表編號SP-49至SP-50）、16日（附表編號SP-50至SP-51）
      、54日（附表編號SP-51至SP-53）、11日（附表編號SP-5
      3至SP-54）、37日（附表編號SP-54至SP-57）、51日（附
      表編號SP-57至SP-59）、71日（附表編號SP-59至SP-63）
      、125日（附表編號SP-63至SP-67）、16日（附表編號SP-
      67至SP-69）、20日（附表編號SP-69至SP-71），足見自
      訴人所指被告涉及之公然污辱及誹謗犯行前後跨越期間，
      有長達數十日，甚至百餘日者，並非短暫，且間隔時間不
      一，難認被告係利用同一機會、時間及場所極接近之情況
      下，接續實施同一構成要件，自難認具時、空之密接性，
      顯然不符合接續犯之構成要件。是自訴人認被告寄發明信
      片之行為，具有反覆實施一行為特性認屬集合犯、又係基
      於同一犯意接續實施同一構成要件之行為構成接續犯云云
      ，尚有誤會，自不可採。
   乙、無罪駁回部分：
   一、按犯罪事實應依證據認定之，無證據不得認定犯罪事實
       ；不能證明被告犯罪者，應諭知無罪之判決，刑事訴訟
       法第154條第2項、第301條第1項分別定有明文。次按認
       定被告有罪之事實，應憑證據，如未能發現相當之證據
       ，或證據不足以證明，自不能以推測或擬制之方法，以
       為裁判之基礎；且認定犯罪事實所憑之證據，其為訴訟
       上之證明，須達於通常一般人均不致有所懷疑，而得確
       信其為真實之程度者，始得據為有罪之認定，倘其證明
       尚未達到此一程度而有合理之懷疑存在時，尚難為有罪
       之認定基礎；苟積極證據不足以為不利於被告事實之認
       定，即應為有利於被告之認定，更不必有何有利之證據
       （最高法院30年度上字第816號、40年度台上字第86號、
       76 年度台上字第4986號判例參照）。
   二、自訴人認被告涉犯刑法第309條第1項之公然侮辱、第310
       條誹謗等罪嫌，無非以：如附表二編號SP-67、SP-69、
       SP-71 所示之3件明信片影本（見偵查卷第37頁至第39頁
       ，附表一編號SP-67、SP-69、SP-71為節錄之內容），為
       其主要論據。
   三、訊據被告固承認其撰寫如附表二編號SP-67、SP-69、SP-
       71所示內容之明信片，以葉惠玲為收件人並以郵寄方式
       寄送至自訴人上揭住處等情（見審自卷第54頁），惟堅
       決否認有公然侮辱罪、誹謗罪等犯行，辯稱：因葉惠玲
       受到自訴人等之影響，曾到伊住處羞辱伊及何月華，大
       吵要離婚，經考慮後，伊及何月華贊成離婚，結果葉惠
       玲反而反悔，因和葉惠玲溝通皆會大吵大鬧，故改以書
       寫方式溝通，希望葉惠玲能夠面對婚姻解決問題，至於
       用郵寄明信片之方式是因為方便及省錢，伊希望自訴等
       人可以將明信片轉交予在新加坡工作之葉惠玲，當時是
       想通信受國家所保護，窺視別人的信件違法，因而認為
       別人根本看不到其所寄出之明信片，其並無散布或妨害
       名譽之故意等語；辯護人則以：被告寄送之明信片內容
       僅係抒發被告對於伊子長期受葉惠玲及自訴人等欺壓之
       紀錄及感受，奉勸葉惠玲結束此段婚姻，所述內容均屬
       真實，基於方便而寄送明信片，內容亦無指名道姓，被
       告並無詆毀自訴人名譽之意。又明信片依循郵政途徑寄
       送，僅有特定郵差經手處理，內容係書寫在明信片背面
       ，郵差無閱讀背面內容之必要，信件更是直接送入自訴
       人住處信箱，無大樓管理人員可得接觸之情形；再者，
       明信片之收件人均為葉惠玲，因葉惠玲在新加坡工作，
       故擬由自訴人等轉交葉惠玲，並非寄予自訴人等，復無
       其他將明信片之內容散布於眾之行為，被告之行為並無
       散布或誹謗之意圖，也未達公然之程度等語。經查：
   (一)被告撰寫如附表二編號SP-67、SP-69、SP-71所示內容之明
     信片，並於附表所示之日期，利用郵寄之方式以葉惠玲為
     收件人，寄送至自訴人等之住處，除為被告所承認外，並
     據自訴人等指述屬實，復有如附表編號SP-67、SP-69、
     SP-71之各該明信片影本在卷可參，是此部分事實，堪以認
     定。
   (二)按刑法第309條第1項所處罰之公然侮辱罪，係行為人之侮
     辱行為，必須在公然的情況下為之，始能該當本罪。所謂
     「公然」，乃指不特定人或多數人得以共見共聞之狀態（
     司法院院字第2033號解釋參照）。次按，「明信片」係屬
     郵政法所規定之「郵件」，此觀郵政法第4條第3款之規定
     自明。再按，中華郵政公司或其服務人員，不得開拆他人
     之郵件；各類郵件，應按其表面所書收件人之地址投遞；
     無故開拆或隱匿他人之郵件或以其他方法窺視其內容者，
     處拘役或新臺幣9萬元以下罰金，郵政法第10條前段、第22
     條第1項前段及同法38條規定甚明。按此，有學者及早期即
     有實務見解認為：民眾（寄件人）以郵件（包括明信片在
     內）向中華郵政公司交寄後，即有充分理由足以信賴其交
     寄之郵件，不受中華郵政公司或其服務人員非法窺視其內
     容，亦僅有該郵件之收件人本人得以閱覽該郵件之內容，
     至於他人之得知該郵件之內容，無論出於非法或經收件人
     之容許，則均與寄件人無涉，是寄件人縱使於明信片上記
     載足以使收件人難堪之粗鄙詞句，其所寄發之明信片，仍
     難認已置於公眾得以共見共聞之狀態，自不構成公然侮辱
     罪（參呂有文刑法各論81年5月修訂版第355、356頁、雄檢
     53年3月座談會結論、花院59年7月座談會結論）。本件被
     告所撰寫如附表二編號SP-67、SP-69、SP -71所示之3件明
     信片，均僅向收件人葉惠玲寄發，已如上述。雖自訴人等
     指訴被告寄送明信片之行為，已使中華郵政股份有限公司
     之郵件處理人員及處理自訴人等居住大樓郵件之樓管理員
     ，得予隨時閱覽該明信片內容，被告顯有將所書寫內容散
     布於眾之意圖及行為云云（見原審卷第26頁），然自訴人
     即收件人葉惠玲之父母之所以知悉該等明信片之內容，係
     出於其等收受郵遞之該等明信片而加以閱覽之結果，被告
     並未有公開張貼、隨處散佈該等明信片之行為，至於自訴
     人等謂郵務士在送遞過程中，得閱覽明信片之內容，與前
     揭郵政法所規定之保護規範不符外，且郵政人員因時間限
     制、工作繁忙，更有上述之郵政法禁止窺視郵件內容之強
     制規定，是自訴人等謂郵政人員得閱覽該等明信片之內容
     一事，洵屬臆測，被告之有關明信片亦受通信保護之辯解
     ，與前述學者及實務見解相符，非毫無理由，寄件之被告
     是否具有以此方法使其所寄出之明信片公開，自亦非屬必
     然；至於自訴人所指本件明信片交寄於送達地點後，處理
     郵件之大樓管理員等不特定人得閱覽明信片之文字等節，
     因明信片寄至送達地後，依法只有收件人有權閱覽該郵件
     ，其他諸如大樓管理員是否需經手處理分送各住戶信件包
     括明信片，各大樓關於信件收受之管理情形，本各有所異
     ，有由郵務士自行投入各住戶信箱，僅掛號信件由管理員
     代收者，有全部由管理員就全部信件代收後再分別置入各
     住戶信箱者。被告居住於公寓，對於自訴人住居之大樓雖
     曾前往，但並不熟悉，對該大樓信件之收受情形，並無當
     然瞭解之理，被告稱其對於自訴人住處有無管理員或保全
     人權並無注意一節（見原審卷第33頁），無不合理之處。
     是自訴人就附表二編號SP-67、SP-69、SP-71所示之3件明
     信片，既未能舉證證明被告明知自訴人大樓收信件之作業
     程序，進而以寄發明信片之手段，以達成其向他人散佈或
     對外公表其內容之行為，或明知可能為管理員所知悉而不
     違背其本意之未必故意，則被告就此部分單純寄送明信片
     之行為，應不符有「公然」使明信片之內容公開之故意。
     縱被告對於因未注意使用明信片，致所寄明信片遭不相干
     之人閱覽，有所過失，與誹謗罪或公然侮辱罪皆須故意犯
     始足構成，而不該當。
   (三)次按，刑法第310條誹謗罪之成立，必須意圖散佈於眾，而
     指摘或傳述足以毀損他人名譽之具體事實，如僅抽像的公
     然為謾罵或嘲弄，並未指摘具體事實，則屬刑法第309條第
     1項公然侮辱罪範疇，最高法院86年度台上字第6920號判決
     意旨可資參照。觀之被告於附表二編號SP-67、SP-69明信
     片內容先後指稱「03年521，令父母和你大吵大鬧你要離婚
     ，侵門踏戶、潑婦罵街、窮兇惡極」、「你們竟厚顏無恥
     的不離婚了」之文字用語，固就具體事實有所指摘，雖有
     用語極端而易引起他人之不悅，然自訴人與葉惠玲及被告
     與邱垂毅確曾當面討論婚姻之存續問題，為自訴人葉明宮
     所不否認（詳見原審卷第95頁），亦為證人邱垂毅於原審
     所證屬實（詳見原審卷第97頁），再觀之附表二各張明信
     片全文，文字幾乎皆佈滿整面明信片，其中多敘述關於被
     告對於其子娶進媳婦即收件人黃惠玲6年後，被告內心感想
     之抒發、對收信人之在婚姻中作為的不滿及質疑，結尾均
     為一句「請三思」，文中提及「侵門踏戶、潑婦罵街、窮
     兇惡極」等語，顯係關於被告形容自訴人有進門與之發生
     大聲爭吵且有態度不佳之感受，而非出於虛捏不真實內容
     之故意，而後文「厚顏無恥」用以形容自訴人一方先前爭
     取離婚，事後變卦又不離婚一事被告之意見，客觀而言，
     該等文字所佔整篇內文之比例不多，被告以明信片勸黃惠
     玲離婚之成分居高，難認具誹謗或侮辱之故意，亦難認已
     達毀損他人名譽之程度，自不構成誹謗或公然侮辱。至於
     就被告寄送之附表編號SP-71之明信片內容，雖為抽象之敘
     述，然被告寄發明信片之行為不符合「公然」之要件，已
     如前述，且整篇讀來，多為埋怨與指責，最後仍以「請三
     思」結尾，意在請黃惠玲同意離婚，亦屬明顯，客觀而言
     ，尚無從確定被告係出於公然侮辱之犯意所為，是就被告
     所為如附表編號SP-71之行為，尚無從以刑法第309 條第1
     項之公然侮辱罪相繩。
   丙、綜上所述，除前開附表編號SP-1至SP-63部分因已告訴逾
       期而均應諭知不受理判決外，就附表編號SP-67、SP-69
       部分，本院尚難認被告具有誹謗之故意，而其所陳述之
       內容亦尚不足以貶抑自訴人等之名譽，即難認被告此部
       分所為已符合誹謗罪之要件。再就附表編號SP-71部分，
       因非具體指摘傳述足以毀損自訴人等名譽之具體事實，
       僅係抽象負面用語表達，本即非誹謗罪所規範之行為類
       型，應屬公然侮辱罪之範疇，然因不符合公然之要件，
       亦難認所為構成公然侮辱罪。此外，復查無其他積極證
       據足資證明被告確有自訴意旨所指之公然侮辱及誹謗犯
       行，既不能證明被告犯罪，依法自應就此部分諭知被告
       無罪之判決。自訴人等上訴意旨所指各節，業經本院指
       駁如上，均無理由，應予駁回。
據上論斷，應依刑事訴訟法第368條，判決如主文。
中    華    民    國    99    年    12    月    29    日
                  刑事第二十一庭審判長法  官  蔡聰明
                                      法  官  許永煌
                                      法  官  趙文
以上正本證明與原本無異。
不得上訴。
                                      書記官  葉金發
中    華    民    國    99    年    12    月    30    日

司法院資訊處製作；財團法人民間司法改革基金會備份。
